【裁判字號】    97,勞上易,12
【裁判日期】    970507
【裁判案由】    給付工資等
【裁判全文】
臺灣高等法院民事判決                97年度勞上易字第12號
上  訴  人  乙○○
訴訟代理人  張清浩律師
被上 訴 人  福特六和汽車股份有限公司
法定代理人  丙○○
訴訟代理人  余天琦律師
上列當事人間給付工資等事件，上訴人對於中華民國96年11月20
日臺灣桃園地方法院96年度勞訴字第26號第一審判決提起上訴，
本院於97年4月23日言詞辯論終結，判決如下：
    主      文
上訴駁回。
第二審訴訟費用由上訴人負擔。
    事實及理由
一、上訴人於原審起訴主張：伊自69年8月7日起受僱於被上訴人
    ，並於95年12月31日退休。於退休前曾有休息例假日出勤之
    情形，惟被上訴人並未給予加班費，至95年底伊尚有加班補
    償假216小時、一般補償假11.5天。所謂補償假係指被上訴
    人勞工在休假日出勤工作，但公司不發給加班費，而由勞工
    依休假日出勤工作時數或日數，另外請假。伊既於休假日出
    勤工作，雇主本應給與加班費，被上訴人未給予加班費而要
    求勞工在日後之平常工作日另外請假，並不合理。況伊截至
    退休時止，並未將補償假使用完畢，故被上訴人仍應給予伊
    與補償假日數或時數相同之延長工時加班費。而依被上訴人
    工作規則，在加班4小時以內，除原工資外，加給1.5倍工資
    （即每小時以2.5小時計）；加班4小時以上，加給2倍工資
    （即每小時以3小時計）。又伊於95年6月30日以前，平日每
    日工資為新台幣（下同）1545元，於95年7月1日以後，則為
    每日1571元。而其於例假日出勤之加班時數，在95年7月1日
    之後有25日加班8小時，另有1日即95年11月4日加班6小時，
    故此部分加班費數額為7萬695元【計算式（1,571÷8）×（
    26×4）×1.5＋（1, 571÷8）×（25×4＋2）×2＝70,695
    】。另在95年6月30日以前者，有2日各加班8小時，此部分
    加班費數額為5407.5元【計算式：（1,545÷8）×（2×4）
    ×1.5＋（1,545÷8）× (2×4)×2＝5,407.5】。又其於95
    年7月1日以後曾於國定假日、補假及勞資雙方所約定以其他
    國定假日調換之假日出勤5日，每日加班皆8小時，此部分應
    得加班費數額為1萬3746.25元【計算式：（1,571÷8）×（
    5×4）×1.5＋（1, 571÷8）×（5×4)×2＝13,746.25 】
    。又伊在95年7月1日以後有3日係以特別休假折抵之假日出
    勤，每日均為8小時，此部分應得加班費數額為8247.75元【
    計算式：（1,571÷8）×12（3×4)×1.5＋（1,571÷8）×
    （3×4）×2＝8,247.75】；又在95年6月30日以前此情形之
    加班亦有4日，其中2日每日加班8小時，另94年2月21日加班
    2小時、95年5月15日加班4小時，故此部分加班費數額為714
    5.63元【計算式：（1,545÷8）×（2×4＋2＋4）×1.5 ＋
    （1, 545÷8）×（2×4）×2＝7,145.63】。綜上，被上訴
    人應給付伊之延長工時工資（加班費）合計為10萬5242元（
    元以下4捨5入，下同），扣除被上訴人已給付之一般補償假
    現金補償2萬6955元及加班補償假現金補償3萬9521元，被上
    訴人尚應給付伊之延長工時工資為3萬8766元。且因被上訴
    人計算伊退休金之月平均工資時，未計入前開加班費，致被
    上訴人短給退休金，而以伊於95年12月31日退休前6個月（
    回溯計至95年7月1日）日數合計為184日，該期間之工資總
    和33萬8773元，加計該期間內被上訴人應補給伊之延長工作
    時間工資為9萬2689元（計算式：70,695＋13,746.25＋8,24
    7.75＝92,689），伊於該期間之月平均工資應為7萬347.07
    元【計算式：（338,773＋92,689）÷184×30＝70,347.07
    元】。再乘以退休基數41.5，則伊應得之退休金為291萬940
    3.41元（計算式：70,347.07×41.5＝2,919,403.41），惟
    被上訴人僅給予伊退休金241萬2271元，故應再補給退休金
    差額50萬7132元（計算式：2,919,403－2,412,271＝507,13
    2）。爰依被上訴人工作規則第42條規定，請求被上訴人應
    加給延長工時工資3萬8766元、及依職工退休辦法第11條第1
    項第1款規定，請求被上訴人補給退休金差額50萬7132元，
    合計為54萬5898元。又延長工時工資之給付，被上訴人係在
    當期工資給付日即本月25日及次月10日給付，而退休金之給
    付，係依職工退休辦法第9條A第5款規定，應自退休日起30
    日內給付之，故伊得請求被上訴人自96年1月31日起，加給
    依法定利率計算之遲延利息。
二、被上訴人則以：上訴人退休前為伊公司之日薪制員工，而伊
    公司業經福特六和汽車公司產業工會（下稱「工會」）之事
    前同意，於95年期間日薪制員工若於例休假日至公司上班，
    即依「換休假方案」辦理。即將該例休假日之工作以「例休
    假日與其他工作日對調，而非加班」之方式處理，故無加班
    費之問題。員工在未來2年內可選擇其他工作日補休假，故
    在「換休假方案」下，員工可取得補償假，而不是請領加班
    費。而上開「換休假方案」，亦符合行政院勞工委員會台
    勞動二字第028692號函釋之意旨：「依勞動基準法第39條規
    定徵得勞工同意後得於該假日工作，亦可經勞資雙方協商同
    意後與其他工作日對調，應放假之日與其他工作日對調後，
    原放假日即為應工作之日，勞工於該工作日工作，應無加倍
    發給工資問題」，故並無違反勞動法令。又伊工作規則第37
    條雖明定每週之星期日照例休息、每週之星期六亦為休息日
    ，但同條後段亦載明「為配合工作需要，得由勞資雙方就當
    年度休息日，協議調整更動之」。故伊員工每週六、日之休
    息日，仍得經員工之同意與其他工作日調整更動。且上訴人
    並已在95年3月至同年10月份之一般工作日申請使用補償假
    合計10日，且上訴人從未表示反對該方案及提出給付加班費
    之主張，依民法第153條第1項規定，亦應視為上訴人已同意
    伊實施之「換休假方案」。而上訴人於95年12月31日退休時
    ，因已無法另行擇日補休其補償假，伊已依工會於96年1月5
    日之決議，將上訴人未休畢補償假之日數或時數以1比1折算
    薪資給付（含一般補償假2萬6955元及加班補償假3萬9521元
    ，共6萬6476元），該筆6萬6476元之現金補償，伊已於上訴
    人退休時將應加倍發給上訴人之工資給付完畢。且上開補償
    假係退休金計算事由當日所發生之給與，依勞動基準法施行
    細則第2條第1款之規定，毋庸納入計算平均工資，依行政院
    勞工委員會77年9月19日台勞動二字第20649號之意旨，該筆
    現金補償亦無須納入計算平均工資，故伊並無短少給付上訴
    人退休金之情形等語，資為抗辯。
三、本件經原審判決上訴人之訴及假執行之聲請均駁回。上訴人
    就原審判決其敗訴部分提起上訴，聲明為：（一）原判決廢
    棄。（二）被上訴人應給付上訴人54萬5898元及自96年1月3
    1日起至清償日止，按週年利率5%計算之利息。補稱：工會
    於96年1月5日臨時理監事會之決議並非同意被上訴人之換休
    假方案，而僅係要求進一步調查員工之意思而已。且即使臨
    時理監事會確曾決議同意讓步，惟並未經過團體協約，不得
    代工會會員決定更不利之勞動條件，則其決議對於不同意之
    員工亦無拘束力。尤其伊並未授權工會理監事得就換休假方
    案與被上訴人協商，因此，工會理監事無權替伊決定讓步。
    且工會理監事之決議，更不應違反不溯既往之法律原則而拘
    束伊。至於伊於退休前雖曾依被上訴人之規定申請補償假，
    惟此係因勞方對於雇主有「從屬性」勞動關係之性質所致，
    僅等同被上訴人為一部給付，並不能表示勞方默示同意上開
    換休假方案。且伊於退休前，更曾與工會常務理事段維中向
    被上訴人之人事經理紀瀛源要求加班費納入平均工資計算及
    應依工作規則算加班費，足見伊於退休前已向被上訴人表明
    反對換休假方案之意思等語。被上訴人則聲明：上訴駁回。
四、兩造不爭執之事項（見本院97年3月25日準備程序筆錄）
（一）上訴人自69年8月7日起受僱於被上訴人，為日薪制之員工
      ，其於95年12月31日退休，被上訴人已依勞動基準法之規
      定給付上訴人退休金241萬2271元。而被上訴人自94年（2
      005年）起實施「換休假」方案，員工得於2年內擇日補休
      假而不給予加班費。上訴人曾於95年3月至同年10月之一
      般工作日申請使用補償假合計10日。而被上訴人於上訴人
      退休時除前開退休金外，已將上訴人未休畢補償假之日數
      或時數以一比一折算薪資給付一般補償假2萬6955元及加
      班補償假3萬9521元，共6萬6476元。
（二）依被上訴人工作規則第42條規定，被上訴人公司員工之延
      長工時工資，其1日加班4小時以內者，每小時加給每小時
      工資之2分之1，即每小時連同原薪資在內共計給2.5小時
      。而連續加班時數超過3小時以上之時數，每小時加給每
      小時工資之1倍，即每小時連同原薪資在內計給3小時。而
      工會於96年1月5日第十二屆第五次臨時理監事會會議決議
      ：二、由公司行文各單位主管進行調查，2006年有加班補
      償假之同仁得選擇以一比一折算薪資給付（退休不列入平
      均工資）亦可選擇按公司規定排休。
（三）如換休假方案及上開工會臨時理監事會決議對於上訴人無
      拘束力，則被上訴人並不爭執上訴人主張之延長工時工資
      及退休金差額之金額計算。
（四）上揭事實，並有被上訴人之工作規則、勞工退休金給付通
      知書、退休給與明細表、支票、上訴人申請補償假記錄表
      、工會第十二屆第五次臨時理監事會會議紀錄（以上均影
      本）附卷可稽（見原審卷第15至17頁、第27頁、第42至45
      頁），自堪信為真實。
五、本件之爭點如下：
（一）被上訴人換休假方案對上訴人是否有拘束力？
  １、96年1月5日臨時理監事會決議是否為同意讓步之意思或仍
      須調查員工之意思？
  ２、如理監事會決議同意讓步，是否對於不同意員工有拘束力
      ？
（二）上訴人請求被上訴人給付延長工時工資及退休金差額，有
      無理由？
六、茲分別論述如下：
（一）上訴人主張被上訴人所實施之換休假方案對其無拘束力，
      並非可採：
  １、按勞動基準法第32條第1項規定：「雇主有使勞工在正常
      工作時間以外工作之必要者，經工會同意，如事業單位無
      工會者，經勞資會議同意後，得將工作時間延長之」。又
      同法第39條規定：「第36條所定之例假、第37條所定之休
      假及第38條所定之特別休假，工資應由雇主照給。雇主經
      徵得勞工同意於休假日工作者，工資應加倍發給。因季節
      性關係有趕工必要，經勞工或工會同意照常工作者，亦同
      。」惟依行政院勞工委員會（87）台勞動二字第037426號
      函釋意旨：「勞動基準法第39條規定勞工於休假日工作，
      工資應加倍發給，至於勞工應否於休假日工作及該假日須
      工作多久，均由雇主決定，應屬於事業單位內部管理事宜
      。勞工於休假日工作後，勞雇雙方如協商同意擇日補休，
      為法所不禁。但補休時數如何換算，仍應由勞雇雙方協商
      決定」。另行政院勞工委員會 (86)台勞動二字第028692
      號函釋意旨亦謂：「依勞動基準法第39條規定徵得勞工同
      意後得於該假日工作，亦可經勞資雙方協商同意後與其他
      工作日對調，應放假之日與其他工作日對調後，原放假日
      即為應工作之日，勞工於該工作日工作，應無加倍發給工
      資問題」。從而，如係經勞工或工會同意而以工作日與例
      假日對調者，即無須依延長工時之規定加倍發給工資。
  ２、至於上訴人主張被上訴人未經與工會，依團體協約法締結
      書面之團體協約，則其協商之勞動條件，即不能拘束工會
      會員等語，惟查團體協約法第1條規定：「稱團體協約者
      ，謂僱主或有法人資格之僱主團體，與有法人資格之工人
      團體，以規定勞動關係為目的所締結之書面契約。」，且
      就團體協約之效力，同法第16條亦規定：「團體協約所定
      勞動條件當然為該團體協約所屬僱主及工人間所訂勞動契
      約之內容。如勞動契約有異於該團體協約所定之勞動條件
      者，其相異之部分無效；無效之部分以團體協約之規定代
      之，但異於團體協約之約定為該團體協約所容許、或為工
      人之利益變更勞動條件而該團體協約並無明文禁止者為有
      效。」上開規定並非規定僱主必須與具有法人資格之工人
      團體間訂定團體協約，從而，如訂有團體協約時，固應受
      其拘束。惟團體協約既非強制訂定，則未訂有團體協約時
      ，僱主與勞工間之勞動契約自無上開規定之適用，並無疑
      義。上訴人主張被上訴人與工會未依團體協約法訂定書面
      團體協約，其協議即不得拘束工會會員云云，經核並非有
      據。
  ３、再查，在現代勞務關係中，因企業之規模漸趨龐大受僱人
      數超過一定比例者，僱主為提高人事行政管理之效率，節
      省成本有效從事市場競爭，就工作場所、內容、方式等應
      注意事項，及受僱人之差勤、退休、撫恤及資遣等各種工
      作條件，通常訂有共通適用之規範，俾受僱人一體遵循，
      此規範即工作規則。勞工與雇主間之勞動條件依工作規則
      之內容而定，有拘束勞工與雇主雙方之效力，而不論勞工
      是否知悉工作規則之存在及其內容，或是否予以同意，除
      該工作規則違反法律強制規定或團體協商外，當然成為僱
      傭契約內容之一部。雇主就工作規則為不利勞工之變更時
      ，原則上不能拘束表示反對之勞工；但其變更具有合理性
      時，則可拘束表示反對之勞工（最高法院88年度台上字第
      1696號判決參照）。查被上訴人所訂工作規則第37條規定
      ：「除宿舍、守衛、廢水處理、維護單位及動力室等採輪
      班制作業人員得實施輪休，其餘全體員工於星期日照例休
      息外，每週之星期六亦為休息日。為配合工作需要，得由
      勞資雙方就當年度休息日，協議調整更動之」。而上開工
      作規則後段，符合前述行政院勞工委員會函釋，即未牴觸
      強制規定，勞僱雙方自均應受拘束。則依上開工作規則，
      被上訴人之員工固然於每週六、日原則上為休息日，惟仍
      得配合工作需要，由勞資雙方就當年度休息日，協議調整
      更動之。而證人即工會常務理事段維中證稱：「2005年就
      有開始實施「補償假」制度，是休假日上班不給予加班薪
      資，而給予休假，日後擇日休假，這是各單位主管視各單
      位工作需要而作，並沒有經工會。我們公司的休假制度與
      政府機關不同，例如某些工作內容不能在正常星期一到五
      的日間作，單位主管可以詢問員工可否於星期六、日來上
      班，給予員工補償假延後休息。若干非政府規定的例假日
      日期，例如2006年11月13日，亦為公司所排的補休日，如
      果員工來工作，單位主管可以給予「加班費」或「加班補
      償假」或「一般補償假」，這是由單位主管決定，加班補
      償假與一般補償假的差別在於前者可以以小時計算來補休
      假，後者最少須休半天，其餘沒有差別。」等語（見原審
      卷第182頁），可知被上訴人實施之補償假制度，係依被
      上訴人工作規則第37條後段之規定所為工作時間之彈性調
      整，並符合被上訴人公司之特性，有其必要及合理性。且
      證人段維中亦證稱：「上開補償假制度在實施之前就有經
      工會同意，因為當時整個業界環境不佳，工會體恤公司經
      營不易、經濟狀況不佳，故工會同意。另96年1月5日的理
      監事會議，之所以會有這個決議，是因為員工希望取消補
      償假制度，一律按照勞基法給予加班費，或者至少可以選
      擇給加班費或補休」等語（見原審卷第182頁至第183頁）
      ，更足見工會就被上訴人實施補償假制度，曾為事前同意
      ，僅工會會員不斷要求取消，始另經工會代表與被上訴人
      協商，而作成96年1月5日之臨時理監事會議決議而已，並
      非被上訴人未經工會同意，而片面決定實施。則上開換休
      假方案雖對員工原有請求公司給付加班費之權利產生不利
      限制，惟係因應被上訴人產業之特性及經營之困境所為合
      理之調整，並經工會與被上訴人協商同意，依前所述，非
      不得拘束反對之勞工。更何況上訴人已在95年3月至同年
      10月之一般工作日申請使用補償假合計10日，為上訴人所
      不爭執，而上開補休日原係正常工作日，如上訴人不同意
      該換休假方案，即不致於上開正常工作日補休，因此，自
      堪認上訴人已默示同意上開換休假方案。至於上訴人另辯
      稱其申請使用補償假，係因勞工對於雇主有「從屬性」之
      關係，被迫服從，僅相當於債權人同意債務人為一部給付
      ，不能認為上訴人已同意換休假方案。且其於退休前曾會
      同工會常務理事段維中向被上訴人人事經理紀瀛源要求加
      班費納入平均工資計算及加班應該依照工作規則算加班費
      ，足見其曾明白表示不同意上開方案等語。惟查被上訴人
      之換休假方案係對調休息日與工作日，並非對於何等原定
      債務為一部給付，尚難與所謂債權人同意債務人為部分給
      付之情形同視。又上訴人申請於正常工作日補休，係上訴
      人自行選擇，本非任何人所得強制，與勞工對於僱主之從
      屬關係，尚無關涉。且上訴人至退休前始向被上訴人表明
      要求給付加班費及列入平均工資計算退休金，更足見其於
      申請使用補償假時，並未為任何保留，自應認上訴人當時
      已同意上開換休假方案，而其於退休前向被上訴人再為主
      張應係事後反悔，尚難因此否認其前此已為默示同意之拘
      束力。從而，被上訴人主張上訴人應受上開換休假方案之
      拘束，尚屬可採。而依上開「換休假」方案，係使員工於
      休假日上班，而取得「一般補償假」或「加班補償假」，
      員工得於2年內擇日補休，則依前述行政院勞工委員會函
      釋意旨，以休假日與工作日對調後，勞工雖於休假日工作
      ，惟該放假日已成為應工作之日，即無加倍發給工資之問
      題。
  ４、上訴人復主張96年1月5日工會臨時理監事會議決議，僅係
      調查會員意見而已，並非即係對被上訴人讓步，而同意所
      謂換休假方案。且伊及其他工會會員均未授權工會理監事
      與被上訴人協商和解讓步，因此即使工會理監事確曾與被
      上訴人達成讓步之協議，亦應再經會員大會確認。且上開
      事後之決議，亦不能溯及既往拘束已於95年12月31日退休
      之上訴人等語。經查，依被上訴人所提出之工會第十二屆
      第一次會員代表大會會議紀錄第六案所示，其案由為「目
      前各廠區實施加班補償假只有一比一沒有加班福利，有失
      加班涵意」，而決議為「授權理事會與公司協商」（見原
      審卷第97頁）；再依證人段維中前述證詞可知，上開加班
      補償假方案早已經工會同意而實施，工會會員代表大會上
      開提案係要求取消加班補償假制度，並決議授權理事會與
      被上訴人協商。而段維中更證稱其係獲全權授權，並未限
      制所談結論及補償假之內容等語（見原審卷第183頁)。又
      96年1月5日之臨時理監事會決議內容（見原審卷第45頁）
      即係與被上訴人協議後達成自96年起恢復延長工時及例假
      日均按工作規則之加班規定實施，至於95年有加班補償假
      之員工則得選擇以一比一折算薪資給付，選擇此方式時退
      休亦不列入平均工資計算，或得選擇排補休，亦經證人即
      工會常務理事甲○○於本院證實（見本院卷第65頁反面、
      第66頁）。足見上開臨時理監事會決議確已與被上訴人達
      成互相讓步之協議，並非僅係調查會員意見而已，而95年
      尚有加班補償假之員工則僅得就一比一折算薪資（不列入
      退休時平均工資計算）或補休之2種方式選擇其一。且該
      工會理事與被上訴人協商亦已獲得會員代表大會之授權同
      意，而上開會員大表代表召開時，上訴人尚未退休，難謂
      對其並無拘束力。退而言之，雖然上開臨時理監事會決議
      作成時上訴人業已退休，不受上開臨時理監事會決議之拘
      束，惟上開決議事實上係就早經工會同意而實施之換休假
      方案，因會員要求取消而與被上訴人所達成之協議，從而
      ，其決議自96年開始恢復依延長工時及例假日加班規定處
      理，並非處分包括上訴人在內之會員已得之權益，在協議
      成立前，上開換休假方案既係經工會同意而實施，且上訴
      人亦已默示同意，更已依該方案申請換休假，應受其拘束
      ，已如前述，則即使認為上訴人退休後所作成之臨時理監
      事會決議，不應溯及既往生效，惟95年間所實施之換休假
      方案上訴人既已同意，自仍應受其拘束。從而，上訴人以
      上開96年1月5日臨時理監事會決議對其不生效力，而主張
      被上訴人應依換休假方案實施前之延長工時及例假日加班
      規定，給付延長工時工資，自無可採。
（二）上訴人請求被上訴人給付延長工時工資及退休金差額，並
      無理由：
      經查被上訴人在上訴人於95年12月31日退休時，已給付上
      訴人退休金241萬2271元，並將上訴人未休畢補償假之日
      數或時數以一比一折算一般補償假2萬6955元及加班補償
      假3萬9521元，共計6萬6476元完畢，為兩造不爭之事實。
      而上訴人主張其不受換休假方案拘束，仍得請求被上訴人
      依延長工時及例假日加班之規定給付加班費，既非可採，
      則上訴人請求被上訴人另給付延長工時工資3萬8766元，
      自屬無理由。且依上開換休假方案，例假日即與正常工作
      日對調，則勞工於例假日工作，被上訴人無須給付額外加
      倍工資，因此於計算退休金之平均工資時，自不應計入。
      從而，上訴人以被上訴人應給付上開延時工時工資為前提
      計算平均工資，主張被上訴人短付退休金50萬7132元，而
      請求給付，亦屬無據。
七、綜上所述，上訴人主張不受被上訴人之換休假方案拘束，被
    上訴人短付延長工時工資及退休金，為不足採。從而，上訴
    人主張本於被上訴人工作規則之規定，請求被上訴人給付延
    長工時工資及退休金差額共54萬5898元，並加給自96年1月3
    1日起之法定利息，為無理由，不應准許。其假執行之聲請
    亦失所附麗，應併予駁回。原審為上訴人敗訴之判決，及駁
    回其假執行之聲請，並無不合。上訴意旨指摘原判決不當，
    求予廢棄改判，為無理由，應予駁回。
八、本件事證已臻明確，至於未論述之爭點；兩造其餘之攻擊或
    防禦方法；未經援用之證據，經本院斟酌後，認為均不足以
    影響本判決之結果，自無一一詳予論駁之必要，併此敘明。
九、據上論結，本件上訴為無理由，依民事訴訟法第449條第1項
    、第78條，判決如主文。
中    華    民    國    97    年    5    月    7    日
                  勞工法庭
                        審判長法  官  張  蘭
                              法  官  袁靜文
                              法  官  黃麟倫
正本係照原本作成。
不得上訴。
中    華    民    國    97    年    5     月    7     日
                              書記官  王敬端


司法院資訊處製作；財團法人民間司法改革基金會備份。
